【裁判字號】    97,台上,322
【裁判日期】    970118
【裁判案由】    違反毒品危害防制條例
【裁判全文】
最高法院刑事判決              九十七年度台上字第三二二號
上  訴  人  甲 ○ ○
選任辯護人  舒 建 中律師
上  訴  人  乙 ○ ○
選任辯護人  林 清 漢律師
            高 雪 琴律師
上  訴  人  丙○○○
選任辯護人  李 詩 皓律師
上  訴  人  丁    ○
選任辯護人  蔡 英 雌律師
上  訴  人  戊 ○ ○
選任辯護人  馮 志 剛律師
上  訴  人  己 ○ ○
選任辯護人  黃 重 鋼律師
            林 上 鈞律師
            李 詩 皓律師
上列上訴人等因違反毒品危害防制條例案件，不服台灣高等法院
中華民國九十六年八月二十三日第二審判決（九十六年度上重訴
字第一０號，起訴案號：台灣台北地方法院檢察署九十五年度偵
字第六八０七、七二七五、八００一、一一六一七號），提起上
訴，本院判決如下：
    主  文
原判決除吳順發部分外均撤銷。
甲○○、乙○○、丁○、戊○○、己○○部分發回台灣高等法院
。
丙○○○不受理。
    理  由
一發回部分：
本件原判決認定上訴人乙○○與陳敏鏘（第一審通緝中）明知海
洛因係屬第一級毒品，不得非法持有、運輸、販賣，且為懲治走
私條例公告管制進口物品，竟共同基於販賣、運輸及私運管制物
品第一級毒品海洛因營利之犯意聯絡，欲自柬埔寨運輸第一級毒
品海洛因入境台灣販賣，惟因需有運輸毒品之人方得成事，陳敏
鏘乃於民國九十五年一月間某日，在乙○○位於台北市○○區○
○路三段六十巷十弄一號三樓住處，與之議定由乙○○出面邀約
有意擔任運毒交通者，並承諾若能成功運毒入台，則運毒交通者
可得新台幣（下同）二十萬元，若失敗則會為運毒交通者委任律
師辯護。嗣於同年二月初某日，陳敏鏘、乙○○二人則談妥由乙
○○出資一定之金額後分別進行，由陳敏鏘負責購毒，乙○○則
負責尋找運毒交通者及籌措購毒資金。因吳順發（經原審判決確
定）手頭拮据而時常向乙○○借貸金錢，乙○○乃認為吳順發是
極為適當的運毒交通人選，遂在同年二月間某日在不詳地點告知
與其往來密切之上訴人己○○關於上開其與陳敏鏘間之購毒、運
毒計畫，並委託己○○打電話與吳順發聯繫及向陳敏鏘回報。己
○○即基於與乙○○、陳敏鏘間販賣、運輸及私運管制物品海洛
因之犯意聯絡，於同年二月間某日，撥打電話給吳順發轉告乙○
○需要兩名運毒交通之意，吳順發知情後，因經濟拮据，認為有
利可圖，乃基於幫助乙○○、己○○運輸及私運管制物品海洛因
毒品之犯意，旋即在台北縣林口鄉○○○路○段三六四號四樓其
母親即上訴人丙○○○之住處，向丙○○○告知出國運毒回國之
計畫以及每人可得報酬二十萬元等情，並詢問其意願，丙○○○
表示要找其妹即上訴人丁○一同出國，丙○○○嗣在邀約丁○並
告知上開計畫及報酬。因丙○○○、丁○遲未表示是否願意出國
運毒，己○○乃多次撥打電話催促吳順發，嗣丙○○○、丁○同
意出國運毒，吳順發乃於同年三月十四日向己○○回覆，經己○
○告知出國的事情會有人打電話與之聯繫等語。陳敏鏘獲報後，
隨即著手安排運毒交通者赴柬行程，陳敏鏘先於同年三月十七日
離台前往柬埔寨，嗣安排妥當後，乃於同年三月二十日撥打電話
給先前已約定若事成將給付報酬一、二十萬元之上訴人甲○○，
向甲○○告知吳順發之聯絡電話及運毒交通者搭機之班次、時間
、轉機地點等事項，要甲○○聯絡吳順發轉知上開搭機行程及拿
四萬元給吳順發訂機票，甲○○明知運輸毒品之情，乃與陳敏鏘
、吳順發基於運輸及私運管制物品海洛因毒品之犯意聯絡，依陳
敏鏘指示於同年三月二十日十三時四十分許撥打電話聯絡吳順發
，由不知情之吳順發前妻廖靖接聽，甲○○乃告以搭機之班次、
時間、轉機地點等事項，並要吳順發預訂單程機票，同時告知會
在翌日下午拿機票錢給吳順發，甲○○乃於同年三月二十一日十
三時四十分許，在台北縣林口鄉○○路與中原路口將四萬元交給
吳順發。吳順發依計畫辦理丙○○○、丁○之出境事宜，並以上
開四萬元款項支付機票等相關費用，餘款則交給丙○○○，作為
二人赴柬零花之用。嗣丙○○○、丁○即基於運輸及私運管制物
品海洛因毒品之犯意聯絡，於同年三月二十二日自桃園國際機場
（下稱桃園機場）搭機前往柬埔寨。陳敏鏘乃於同年三月十六日
與乙○○電話聯繫確定由乙○○出資美金五萬五千元後，請上訴
人戊○○於同日前往乙○○上開住處先行取款二萬美金。在陳敏
鏘赴柬處理購毒並安排運毒事宜妥當後，乃安排與其有運輸及私
運管制物品海洛因毒品犯意聯絡之戊○○赴柬接待丙○○○、丁
○、處理毒品包裝及返台後到桃園機場接丙○○○、丁○等事項
；又由於乙○○肢體障礙，不便搭機出國，乃於同年三月十八日
請己○○將其僅能籌措之三萬元美金款項赴柬交給陳敏鏘。戊○
○與己○○相約於同年三月十九日搭乘同一班機前往柬埔寨與陳
敏鏘會合。抵柬後，己○○除將上開三萬元美金交付陳敏鏘外，
陳敏鏘則交付五百元美金給戊○○供其在柬期間之花用。同日，
同樣有販賣、運輸及私運管制物品海洛因毒品犯意聯絡之姓名年
籍不詳友人綽號「阿彬」之成年男子，將第一級毒品海洛因十塊
、形似福袋、雞蛋、鐘等造型之外包裝以及包裝毒品使用之鐵鎚
、剪刀、小刀、保鮮膜、膠帶、湯匙等工具攜至金邊市戊○○下
榻飯店之房間內交給戊○○進行包裝毒品事宜。翌日戊○○、己
○○即在戊○○下榻之飯店房間內，以湯匙舀二匙半海洛因之份
量至保鮮膜上，將保鮮膜包起來後，用透明膠帶封住而成一個單
位，再將之放入前開形似福袋、雞蛋、鐘等造型之外包裝，計包
裝成三五二顆。完成後，「阿彬」即於同年三月二十一日至戊○
○房間將已包裝完成之毒品取走保管，己○○亦於同日先行搭機
返台。嗣丙○○○、丁○於同年三月二十二日抵柬後，戊○○依
計畫前往接機，並接送至下榻之旅館及代為支付住宿費用。同年
三月二十五日丙○○○、丁○欲返台時，「阿彬」及戊○○即於
金邊機場，將以茶葉罐及上開形似福袋等等造型之外包裝包裝妥
當之毒品兩袋，交給丙○○○、丁○各提一袋攜帶回台，戊○○
並向丙○○○、丁○表示會在兩人抵台後到第一航廈接機。陳敏
鏘、戊○○亦於同日搭不同班機返台，返台前陳敏鏘並打電話指
示甲○○前往中正機場第二航廈先接戊○○後，再至第一航廈接
丙○○○、丁○。戊○○於同日十七時許抵台後，旋即與甲○○
會合，並一同前往第一航廈接機，計劃在接到運輸入境之海洛因
毒品後，由甲○○取交給姓名年籍不詳、綽號「阿賢」之男子。
惟丙○○○、丁○入境後，旋為法務部調查局台北市調查處（以
下稱台北市調查處）持檢察官簽發之拘票，於同日二十時五十分
許將丙○○○、丁○、戊○○、甲○○拘提到案；另循線亦將吳
順發、己○○拘提到案；乙○○則自行到台北市調查處投案等情
。因而將第一審關於此部分之科刑判決撤銷，改判論處乙○○、
甲○○、丁○、戊○○、己○○共同運輸第一級毒品罪刑，固非
無見。
惟查：(一)、按刑事訴訟法第一百五十九條之五規定：被告以外之
人於審判外之陳述，雖不符前四條之規定，而經當事人於審判程
序同意作為證據，法院審酌該言詞陳述或書面陳述作成時之情況
，認為適當者，亦得為證據。當事人、代理人或辯護人於法院調
查證據時，知有第一百五十九條第一項不得為證據之情形，而未
於言詞辯論終結前聲明異議者，視為有前項之同意。是欲適用該
條規定認定相關證據具有證據能力者，除應「經當事人於審判程
序同意作為證據」或有視為同意之情形外，並以「法院審酌該言
詞陳述或書面陳述作成時之情況，認為適當者」為限，揆諸法條
規定文義甚明。原判決以本件關於非供述證據及監聽譯文部分等
證據，認上訴人等及選任辯護人均對證據能力不爭執（見原判決
第七頁第四行），認有證據能力；對供述證據部分，認各個上訴
人及其辯護人對於檢察官所提出被告以外之人在審判外之陳述為
證據，表示同意、無意見、不爭執者，對該上訴人有證據能力（
見原判決第十一頁第五、六行）。但均未說明是否已依該條規定
審酌「該言詞陳述或書面陳述作成時之情況，認為適當」，難認
適法。(二)、原判決認乙○○、己○○所為應成立毒品危害防制條
例第四條第一項之運輸及販賣第一級毒品罪、懲治走私條例第二
條第一項私運管制物品進口罪，二人以一行為同時觸犯運輸海洛
因毒品及私運管制物品進口二罪，為想像競合犯，應從一重之運
輸第一級毒品罪處斷。所犯運輸海洛因毒品與販賣海洛因毒品二
罪間，有方法、目的之牽連犯關係，因僅有販入海洛因毒品之行
為，尚未賣出，而運輸行為則係因已運入台灣，以運輸海洛因行
為之情節較重，應從一重之運輸海洛因毒品罪處斷等情。但乙○
○、己○○運輸毒品之目的在販賣，其既已完成販入毒品並私運
入境，就毒品之散布及對人類健康危害之程度而言，販賣之行為
較諸單純運輸毒品之行為，與實害更為貼近，自以販賣之情節較
重，應從情節較重之販賣第一級毒品罪處斷，原判決認運輸之情
節較販賣之情節為重，而從運輸第一級毒品罪處斷，自有適用法
則不當之違法。(三)、勘驗應製作筆錄，記載實施之年、月、日及
時間、處所並其他必要之事項，且應命依法在場之人簽名、蓋章
或按指印，此觀刑事訴訟法第四十二條第一項及第四項規定甚明
，立法用意係因勘驗乃法定調查證據方法之一種，其程序必須適
法、公正、確實，故應以筆錄之形式，記載有關事項，並命相關
人員簽認，以杜爭議，並為證明。倘未製作勘驗筆錄，並記載上
揭事項及命相關人員簽名、蓋章或按指印，所踐行之勘驗程序即
非適法。第一審法院就戊○○、吳順發之台北市調查處及偵查錄
音帶，製作錄音譯文（見第一審卷第一宗第一四九至二一二頁）
，僅於法院審理單上由受命法官批示「一、本院已就被告吳順發
、戊○○聲請勘驗之錄音光碟（包括調查、偵查時），均已製作
譯文如附件。二、請檢察官先行閱聽，有無意見。三、定九十五
年七月十四日下午二時通知被告吳順發及戊○○之律師，並提被
告二人至本院資訊室旁之電腦教室先行閱聽」等語（見第一審卷
一第一四八頁），並未製作勘驗筆錄，記載實施之年、月、日及
時間、處所，且無任何在場人員之簽名、蓋章或指印，所踐行之
程序並不合法，原審未加糾正，逕以該譯文作為證據方法而為調
查，難認合法。另依據上揭台北市調查處之詢問戊○○錄音譯文
之記載：「問：不要在那裡胡言亂語，載你客戶？我告訴你，等
我攤牌的時候，我就叫你啞口無言，欲哭無淚，你看你到檢察官
那邊，你會有什麼下場。我告訴你，現在每個被告都在自保，你
以為你在那邊胡言亂語就沒事啦？」、「問：……我沒有十足把
握，會讓你活到今天動手？我不知道你在幹什麼？是不是要等我
出手？你們怎麼撒謊都沒有關係，……到時候跟我拿給法官的證
據，你們講的全部都是謊話，看法官怎麼判你？」（見第一審卷
一第一五六頁）。所載如果無訛，戊○○於台北市調查處之詢問
筆錄，是否受脅迫或利誘而為供述？尚非無疑。原判決逕認「綜
觀被告戊○○在調查處所作筆錄之錄音譯文，雖然調查處人員在
訊問過程中，或有語氣不佳或質疑被告戊○○回答內容之正確性
等情形，惟上開語句均非以何不利於被告戊○○之惡害而要被告
戊○○為一定之回答」云云，與上揭證據資料不符，有理由矛盾
之違法。(四)、有罪判決書之事實一欄，為判斷其適用法令當否之
準據，應將法院依職權認定與論罪科刑有關之事實，翔實記載，
然後於理由內逐一說明其憑以認定之證據，並使事實認定與理由
說明，互相適合，方為合法。倘若事實認定與理由說明，不相一
致，或事實、理由欄內之記載，前後齟齬，按諸刑事訴訟法第三
百七十九條第十四款後段規定，均屬判決理由矛盾之當然違背法
令，足以構成撤銷之原因。原判決事實欄一記載：「吳順發明知
乙○○之運毒（海洛因）計畫，因經濟拮据，認為有利可圖，乃
基於幫助乙○○、己○○運輸及私運管制物品海洛因毒品之犯意
」等語，認定吳順發係基於幫助之犯意為幫助行為；然於事實欄
二記載：「甲○○明知運輸毒品之情，乃與陳敏鏘、吳順發基於
運輸及私運管制物品海洛因毒品之犯意聯絡」云云，又認甲○○
、陳敏鏘與吳順發係基於運輸海洛因毒品之共同犯意聯絡，而為
犯罪行為，其事實之記載前後矛盾，自屬違法。(五)、特別刑法案
件，適用刑法總則之規定時，如特別刑法有規定「適用刑法總則
」、「適用刑法」之明文者，應引用特別刑法該規定；如特別刑
法僅規定「本條例未規定者，適用其他法律」或無規定者，則應
引用刑法第十一條。懲治走私條例為刑法之特別法，該條例第十
一條已規定「走私行為之處罰，海關緝私條例及本條例無規定者
，適用刑法及其他有關法律。」則違反懲治走私條例案件，於適
用刑法總則之規定時，自應援引該條例第十一條之規定。原判決
論處上訴人等應成立懲治走私條例第二條第一項之罪，而與運輸
第一級毒品罪間，有想像競合犯關係，而依刑法第五十五條之規
定，從一重之運輸第一級毒品罪處斷，並未適用懲治走私條例第
十一條為其依據，亦有不適用法則之違法。(六)、依原判決認定之
事實，乙○○、己○○、陳敏鏘與姓名年籍不詳綽號「阿彬」之
男子，對販賣、運輸及私運管制物品進口均有犯意聯絡及行為分
擔，由「阿彬」交付毒品海洛因十塊、包裝工具予戊○○，由戊
○○、己○○進行包裝，並由「阿彬」及戊○○在金邊機場將包
裝完成之毒品海洛因交付丙○○○、丁○攜帶返台等情。如果無
訛，該綽號「阿彬」者與乙○○、己○○、陳敏鏘就販賣第一級
毒品部分，就運輸第一級毒品及私運管制物品進口部分，與上訴
人等六人及陳敏鏘間均有犯意聯絡及行為分擔，為共同正犯。原
判決就上訴人等與綽號「阿彬」部分疏未論敘，亦有未當。上訴
人甲○○、乙○○、丁○、戊○○、己○○等上訴意旨執以指摘
原判決關於此部分不當，非無理由，應認原判決關於此部分有發
回更審之原因。
二不受理部分：
按被告死亡者，應諭知不受理之判決，刑事訴訟法第三百零三條
第五款定有明文。又被告在第二審法院判決後合法上訴第三審法
院中死亡者，依同法第三百九十四條第一項但書、第三百九十三
條第五款、第三百九十八條第三款、第三百八十七條之規定，第
三審之審判亦應有上開條款之適用。本件上訴人丙○○○因違反
毒品危害防制條例案件，經原審撤銷第一審關於上訴人部分之科
刑判決，改判論處上訴人共同運輸第一級毒品罪刑，上訴人不服
，於九十六年九月十一日合法提起第三審上訴，繫屬於本院。嗣
上訴人於九十六年十一月二十四日死亡，有台灣台北看守所九十
六年十一月二十八日北所總字第０九六一一０三九二七號函附之
台灣板橋地方法院檢察署相驗屍體證明書附卷可稽。依上開說明
，應由本院將原判決關於上訴人罪刑部分撤銷，就該部分另為不
受理之判決。
據上論結，應依刑事訴訟法第三百零三條第五款、第三百九十七
條、第三百九十八條第三款、第四百零一條，判決如主文。
中    華    民    國  九十七  年    一    月   十八   日
                      最高法院刑事第八庭
                          審判長法官  洪  清  江
                                法官  石  木  欽
                                法官  韓  金  秀
                                法官  陳  晴  教
                                法官  賴  忠  星
      本件正本證明與原本無異
                                      書  記  官
中    華    民    國  九十七  年    一    月  二十二  日
                                                      Ｅ


司法院資訊處製作；財團法人民間司法改革基金會備份。
